【裁判字號】    96,金上訴,5
【裁判日期】    971112
【裁判案由】    背信
【裁判全文】
臺灣高等法院高雄分院刑事判決         96年度金上訴字第5號
上  訴  人  臺灣高雄地方法院檢察署檢察官
被      告  丁○○
被      告  丙○○
被      告  戊○○
被      告  乙○○
前四人共同  江雍正律師
選任辯護人  李汶哲律師
            蘇勝嘉律師
被      告  甲○○
選任辯護人  王耀星律師
上列上訴人因被告背信案件，不服臺灣高雄地方法院95年度金重
訴字第4 號中華民國96年10月31日第一審判決（起訴案號：臺灣
高雄地方法院檢察署95年度偵字第24322 號），提起上訴，本院
判決如下：
    主  文
上訴駁回。
    理  由
壹、公訴意旨略以：（一）被告丁○○係前高雄區中小企業銀行
    一心分行（現由玉山商業銀行併購，下稱前高雄企銀一心分
    行）前經理，丙○○係前高雄企銀一心分行前副理，戊○○
    係前高雄企銀一心分行前貸放課長，乙○○係前高雄企銀一
    心分行前辦事員，均係為前高雄企銀處理事務之人。緣甲○○於民國83年7 月間，成立一陽建設股份有限公司（下稱一
    陽建設公司）並擔任該公司董事長，於84年9 月間，該公司
    尚無營業收入，甲○○為資金週轉及返還高雄市第二信用合
    作社新臺幣（下同）1 億元之擔保借款，以曾向高雄市第二
    信用合作社申貸上開借款1 億元而設定抵押權之如附表一所
    示臺南縣六甲鄉龜子港1647地號等14筆土地（其中1648地號
    為共有之同地號土地、故實際為13筆）作為擔保品，藉興建
    案名為「富貴新城」計144 戶4 樓雙車庫別墅名義，向前高
    雄企銀一心分行申請以發行商業本票方式辦理一年期擔保保
    證 (下簡稱貸款案，該次簡稱為初貸案)， 申貸1 億5 千萬
    元，而丁○○、丙○○、戊○○及乙○○於辦理前開貸款案
    徵信時，竟與甲○○共同基於意圖為自己或第三人不法之利
    益及損害高雄企銀利益之概括犯意聯絡，於辦理上開貸款案
    擔保品鑑價時，明知依當時前高雄企銀擔保品處理要點第4
    條規定為：「..... 依上述方式估價時，其時價應舉出同地
    段最近交易實例認定，若無法確定時價時，得以公告現值扣
    除應計土地增值稅（或乘以放款率）為放款值」之規定，竟
    違背上開規定，並未實際訪價及檢附訪價紀錄或其他參考資
    料佐證，即逕以高於前開擔保品當時公告現值每平方公尺1,
    200 元之25.2倍高價，估算為每平方公尺為30,250元（14筆
    中只有其中1 筆為10.8倍，餘皆為25 .2 倍），核算價值為
    1 億6 千萬元，而核准該一陽建設公司所發行之1 億5 千萬
    元商業本票保證，並貸放1 億5 千萬元予該公司。（二）丁○○、丙○○、戊○○及乙○○等人自甲○○向該分行初貸
    時所提供之「土地投資興建與償還計劃」中，明知上開一陽
    建設公司所申請商業本票擔保放款用途，係為於84年9 月間
    動工興建144 戶雙車庫透天別墅，並預定於85年9 月間興建
    完成交屋後，屆時再以出售上開房屋價款作為償還上開貸款
    之來源。惟於84年9 月4 日，上開貸款經核准動用後，甲○○即將其中1 億元轉帳至其高雄市第二信用合作社以償還先
    前之貸款，已顯然與其向前高雄企銀一心分行申貸時所表示
    之建築融資用途不符；嗣於85年9 月間，甲○○申請續約時
    （下簡稱續貸案），丁○○、丙○○、戊○○及乙○○等人
    自甲○○85年9 月13日提供之「營運及償還計畫書」內容觀
    之，明知一陽建設公司原申請貸款用途之興建計畫已停止，
    且該公司當時迄未有營運收入，顯已影響債權保障，復明知
    依財政部85年2 月8 日台財融字第85504326號函令該行：「
    依據所報貴行各項財務業務表報，貴行業務經營狀況漸趨惡
    化，存款餘額扣除可轉讓定存單後，低於放款餘額，顯已影
    響流動性，應自文到日起依說明事項辦理。說明：三、【擔
    保放款3 千萬元以上之申請案，以不動產為擔保者，應經鑑
    價公司覈實估價... 。】」之指示及前高雄企銀總行於85
    年10月29日所出具「超過授權限額批覆書」批覆內容：「奉
    85年10月19日第6 屆第47次常董會決議：1 、本案於85年10
    月8 日董事長依第5 屆第33次常董會決議，遇有業務之急需
    ，授權董事長批示：【准照單位意見，惟屆期擔保品，應經
    鑑價公司重估並補提常董會備查】，准予備查。2 、擔保品
    屆期時，應經鑑價公司重估。」，惟被告丁○○、丙○○、
    戊○○、乙○○，仍承前開與甲○○共同基於意圖為自己或
    第三人不法之利益及損害高雄企銀利益之概括犯意聯絡，於
    辦理上開續貸案擔保品鑑價時，違背前開財政部函令及該行
    常務董事會之決議，未重新訪價鑑價或遵照前開決議依前項
    「擔保品屆期時經鑑價公司重估」以確保債權，即仍逕照原
    擔保品（地號自附表一所示13筆調整為如附表二所示8 筆）
    初貸當時公告現值每平方公尺1200元之25 .2 倍高價，於85
    年10月9 日，核准甲○○續約之申請而辦理1 億5 千萬元發
    行商業本票之保證放款。嗣於86年7 月26日，甲○○因無力
    償還上開前高雄企銀一心分行以保證銀行方式所墊付之1 億
    5 千萬元本金與利息，前高雄企銀一心分行乃與甲○○協議
    以6 個月寬限期令其返還本息，惟屆期甲○○仍無法償還，
    前高雄企銀一心分行乃於87年4 月30日，將本筆貸款本息轉
    入催收款，並向臺灣臺南地方法院聲請就附表二所示擔保品
    為強制執行，於91年5 月31日，上開8 筆供擔保土地經臺灣
    臺南地方法院委託鑑定後，僅值39,933,000元，並於92年4
    月23日，以25,718,000元之價額拍定，上開拍定金額經扣除
    3, 307,536元土地增值稅及1,062,746 元執行費後，前高雄
    企銀上開對於一陽建設公司債權（1 億5 千萬元本金、81,1
    27,397利息、15,257, 260 元違約金，合計2 億4638萬4657
    元），僅收回21,347,718元，前高雄企銀共計損失2 億2503
    萬6939元，因認被告丁○○、丙○○、戊○○、乙○○及甲○○均涉犯刑法342 條第1 項背信罪嫌云云。
貳、按檢察官就被告犯罪事實，應負舉證責任，並指出證明之方
    法。刑事訟訴法第161 條第1 項定有明文。又「犯罪事實應
    依證據認定之，無證據不得認定犯罪事實」；又「不能證明
    被告犯罪者，應諭知無罪之判決」；刑事訴訟法第154 條第
    2 項、第301 條第1 項分別定有明文。又犯罪事實之認定，
    應憑真實之證據，倘證據是否真實尚欠明確，自難以擬制推
    測之方法，為其判斷之基礎；而認定犯罪事實之證據係指足
    以認定被告確有犯罪行為之積極證據而言，該項證據自須適
    合於被告犯罪事實之認定，始得採為斷罪資料（最高法院53
    年臺上字第656 號、29年上字第3105號判例意旨參照）。且
    刑事訴訟上證明之資料，無論其為直接或間接證據，均須達
    於通常一般之人均不致有所懷疑，而得確信其為真實之程度
    ，始得據為有罪之認定，若其關於被告是否犯罪之證明未能
    達此程度，而有合理懷疑之存在，致使無從形成有罪之確信
    ，根據「罪證有疑，利於被告」之證據法則，即不得遽為不
    利被告之認定（最高法院76年台上字第4986 號 判例意旨參
    照）。其以情況證據（即間接證據）斷罪時，尤須基於該證
    據在直接關係上所可證明之他項情況事實，本乎推理作用足
    以確證被告有罪，方為合法，不得徒憑主觀上之推想，將一
    般經驗上有利被告之其他合理情況逕予排除（最高法院32年
    上字第67號判例意旨參照）。次按背信罪之成立，以處理他
    人事務之人，有圖自己或第三人得不法利益，或圖加損害於
    本人之意思，而故為違背其任務之行為為要件。如僅因處理
    事務怠於注意，致其事務生不良之影響，則為處理事務之過
    失問題，既非故意為違背其任務之行為，自不負若何罪責（
    最高法院22年上字第3537號判例意旨參照）。又刑法上背信
    罪所指為他人處理事務，在性質上應限於具有相當責任性之
    事務，而且行為人在處理上有權作成決定，或是行為人在處
    理上需要作成決定之事務。若他人對於行為人並無相當之授
    權，兩者之間並不存在所謂之信託關係，行為人所從事者只
    是轉達之工作，無需也無權作成任何決定者，則非背信罪所
    指之事務（最高法院85年度台上字第1113號、85年度台上字
    第660 號判決意旨參照）。故如行為人就所受委任之事務並
    無權作成任何決定，則非背信罪所指之事務，僅因處理事務
    之人怠於注意，致其事務生不良之影響，則為處理事務之過
    失問題，即非故意為違背其任務之行為，自不負任何罪責。
參、證據能力部分：
    按傳聞法則之重要理論依據，在於傳聞證據未經當事人之反
    對詰問予以核實，乃予排斥，惟若當事人已放棄對原供述人
    之反對詰問權，於法院審判時表明同意該等傳聞證據可作為
    證據，基於證據資料愈豐富，愈有助於真實發現之理念，並
    貫徹刑事訴訟法修法加重當事人進行主義之精神，確認當事
    人對於證據能力有處分權之制度，傳聞證據經當事人同意作
    為證據，法院認為適當者，亦得為證據。另當事人於調查證
    據時，對於傳聞證據表示「沒有意見」、「對於證據調查無
    意見」，而未於言詞辯論終結前聲明異議，應視為已有將該
    等傳聞證據採為證據之同意，此刑事訴訟法第159 條之5 定
    有明文。本判決後述所引之證據資料，其中傳聞證據部分，
    縱無刑事訴訟法第159 條之1 至第159 條之4 或其他規定之
    傳聞證據例外情形，亦因檢察官、辯護人及被告或同意可作
    為證據使用，或未聲明異議，依刑事訴訟法第159 條之5 第
    1 項、第2 項之規定，本院審酌該證據作成之情況，認為適
    當，應得為證據。
肆、實體上之認定：
一、公訴意旨認被告丁○○等5 人涉犯背信罪嫌，無非以被告丁○○、丙○○、戊○○、乙○○、甲○○於偵查中之供述及
    被告丁○○、丙○○、乙○○、甲○○於法務部調查局南部
    地區機動工作組調查時之供述、證人即行政院金融監督管理
    委員會檢查局第五組稽查人員林寶福於法務部調查局南部地
    區機動工作調查之證述、證人即前高雄企銀審查部經理莊壽
    男於法務部調查局南部地區機動工作調查時之證述、證人即
    前高雄企銀董事長蔡慶源於法務部調查局南部地區機動工作
    調查時之證述、證人即前高雄企銀總經理吳必泰於法務部調
    查局南部地區機動工作調查時之證述、證人即前高雄企銀常
    務董事並自85年11月22日起至89年6 月21日繼任董事長之陳
    田圃於法務部調查局南部地區機動工作調查時之證述、中央
    存款保險公司94年10月11日存保法字第0940006588號函、查
    核報告、底稿附件及龍星昇第五資產管理公司94年10月5 日
    （94）龍五第94305 號函影本各1 份、一陽建設公司初貸申
    請、徵信、不動產抵押權設定估價核算表資料等影本各1 份
    、一陽建設公司續約申請、徵信資料影本各1 份、前高雄企
    銀82年11月11日82高銀總審查字第4279號函及其附件「高雄
    區中小企業銀行擔保品處理要點」影本1 份、一陽建設公司
    設於前高雄企銀帳戶於84年間之存提明細及傳票影本各1 份
    、財政部85年2 月8 日台財融字第85504326號函令影本1 份
    、前高雄企銀85年9 月18日「超過授權限額審議申請書」、
    85年10月19日常務董事會議決議紀錄及85年10月29日發給一
    心分行之「超過授權限額批覆書」影本各1 份及本件一陽建
    設公司所提供上開擔保品之拍定資料等為論據。
二、惟訊據被告丁○○、丙○○、戊○○、乙○○、甲○○均堅
    決否認何上開背信犯行，被告丁○○並辯稱：本件核貸過程
    均係按銀行規定辦理，依據高雄企銀81年1 月29日起實施之
    「授權融資額度表」，營業單位放款超過6000萬元，係由總
    行常務董事會決定，本件係申請貸款為1 億6000萬元，陳報
    單位一心分行也是擬貸1 億6000萬元，但常務董事會核准1
    億5000萬元，一陽建設公司繳息正常且長達22個月，係在86
    年7 月停止繳息，伊在86年3 月19日便已退休等語；被告丙○○辯稱：伊係依據徵信、授信人員陳報的估價相關資料依
    銀行規定審核，審核結果並無超估便往上陳報，本件已超過
    分行審核權限等語。被告戊○○則辯稱: 核貸案件核准後，
    便會將資料送到放款課，經過記帳助理審核文件齊全後，便
    將資料交由伊再審核，經核文件齊全後便放款，放款後將資
    料交給襄理、副理、經理，若屬總行權限則將文件送回總行
    ，本件係依據銀行規定辦理，且繳息長達22個月，總行亦有
    審查部、稽查部，繳息期間總行亦來審查稽核過等語。被告
    乙○○亦辯稱：伊係本案徵信人員，當時均依銀行規定前往
    現場察看、訪價，並請客戶提出相關佐證資料，且到現場拍
    照，該等徵信資料均附在核貸案件之卷宗，伊係依銀行規定
    鑑價。85年展期時伊亦有徵信，依總行規定毋庸重新鑑價，
    只要到現場查勘，作一份現場勘估表即可，該部分亦依總行
    規定辦理等語。被告甲○○則辯稱：伊僅係向高雄企銀一心
    分行貸款，並提供銀行要求之相關審核資料，並無勾串行員
    等語。被告丁○○、丙○○、戊○○、乙○○之辯護人於原
    審則以：1 、被告丁○○、丙○○、戊○○、乙○○四人接
    獲一陽建設公司貸款案後，即依前高雄企銀貸款放款規定隨
    同被告甲○○前往擔保土地訪價拍照，並製作「不動產抵押
    權設定估價核算表」，連同被告甲○○所提供之擔保土地買
    賣契約書影本、當地電信局土地招標報表影本等文件一併送
    前高雄企銀總行審查，已符合高雄企銀83年9 月業務手冊「
    授信篇」之相關規定，並由被告乙○○陪同總行審查部人員
    再次前往擔保物現場訪價。2 、依「高雄區中小企業銀行擔
    保品處理要點」四（一）甲之規定，放款值之計算，應以土
    地之時價減去應計之土地增值稅後乘以放款率 (最高為90%)
    為標準，關於土地時價之計算，則有賴貸款人員依據實際訪
    價結果認定，而依現行實務現狀，公告地價現值遠低於時價
    ，前開擔保品處理要點，亦未對時價之認定有何不得超過公
    告現值倍數之上限規定。3 、依前「高雄企銀業務手冊授信
    篇」之授權融資額度表及前高雄企銀分層負責明細表之規定
    ，本件貸款額度高達1 億5000萬元除經被告丁○○、丙○○
    、戊○○及乙○○等人審核外，尚須提報總行審核，經總行
    承辦人員、審核科長、副經理、經理、副總經理、總經理、
    副董事長及董事長核定後，提報常務董事會核准始得核貸。
    4 、被告丁○○、丙○○、戊○○及乙○○等人雖知悉被告
    甲○○將貸款中之1 億元用於償還被告甲○○向高雄第二信
    用合作庫之借款，惟此係為就擔保物取得第一順位抵押權，
    此為銀行慣行，並為前高雄企銀總行函文所允許，且前高雄
    企銀總行稽核室之檢查報告，亦僅提出一陽建設公司貸得款
    項與申貸計畫不符之意見，且僅提出「目前繳款情形正常，
    並補提營運計畫及償還計畫書。宜列入追蹤，適時掌握償債
    能力」，並未提出糾正。5 、85年9 月被告甲○○代表一陽
    建設公司申請續約時，依其所提供之營運及償還計畫書，一
    陽建設公司原申請貸款用途之興建計畫雖因市場因素中止，
    但一陽建設公司尚有已完工銷售中在台南縣麻豆鎮的8 戶透
    天3 樓別墅、台南市虎尾寮重劃區「富裕家園」及鳳山市結
    構體已完成之「我心深處」案，一陽建設公司財務健全亦經
    會計師財務簽證核可。6 、財政部85年2 月8 日台財融字第
    85504326號函，函示擔保放款3000萬元以上以不動產為擔保
    ，應經鑑價公司覈實估價，係指新貸案且85年10月29日前高
    雄企銀「超過授權限額審議批覆書」及前高雄企銀第6 屆第
    13次常務董事會議議事錄六 (十七)記 載，擔保品「屆期」
    應經鑑價公司重估並補提常董會備查者，應指續約後於86
    年屆期時。7 、被告丁○○於86年3 月19日辦理退休；被告
    戊○○則於86年4 月15日辭職，在其等2 人退休或離職前，
    一陽建設公司均正常繳息，主管機關亦無糾正事項。另一陽
    建設公司經台灣台南地方法院拍賣之擔保品，扣除土地增值
    稅及執行費用後，回收不到9%之債權，惟92年6 月間財政部
    將前高雄企銀全部不良債權標售，由龍昇資產管理公司得標
    ，回收率高達37.9% ，本案若未以法院拍賣方式取償，前高
    雄企銀之損失當不至於有2 億2503萬6939元等語置辯；另被
    告甲○○之辯護人，則以被告甲○○僅係代表一陽建設公司
    向前高雄企銀一心分行貸款，未曾試圖介入、影響相關貸款
    程序及結果，且一陽建設公司貸款後將其中1 億元用以清償
    前貸款銀行債務以塗銷抵押權供，此代償係為銀行界標準化
    作業，一陽建設公司貸款逾期後之86年8 月28日尚提供台南
    縣關仔嶺約53132 平方公尺土地一併設定與前高雄企銀，一
    陽建設公司無法清償貸款實因不動產景氣一路下滑所致，難
    認被告甲○○有何共同背信之行為等語置辯。
三、經查:
 甲、一陽建設公司於84年9月初貸案部分：
 1、被告甲○○於84年6 月間提出一陽建設公司公司章程、股東
    名冊、高雄市政府建設局證明書、股東、董監事決議紀錄、
    借款用途及償還計劃書、土地投資興建償還計畫、財務報表
    查核報告書、高億建設股份有限公司（下稱高億建設公司，
    代表人甲○○）之經濟部公司執照、高億建設公司80、81、
    83年營利事業所得稅申報資料、附表一編號12、13土地於83
    年4 月25日之不動產買賣合約等資料向高雄企銀一心分行貸
    款1 億6 千萬元之事實，有前揭資料在卷可佐（見高雄企銀
    一陽建設公司84年7 月貸款卷13-23 、66-84 、86-87 、89
    -90 頁、調查卷第172 頁）。而被告等人承辦一陽建設公司
    於84年6 月提供擔保申請高雄企銀以發行商業本票方式辦理
    1 億6000萬元一年期擔保保證業務，係依據81年1 月29日起
    實施之「高雄企銀業務手冊授信篇」之授權融資額度表及高
    雄企銀分層負責明細表之規定，而其貸款案之核定權為高雄
    企銀總行之常務董事會，亦有該授權融資額度表、分層負責
    明細表在卷可參（原審卷一63-66 頁）。故被告等人上開所
    辯: 本件核貸過程均係按銀行規定辦理，依據高雄企銀81年
    1 月29日起實施之「授權融資額度表」，營業單位放款超過
    6000萬元，係由總行常務董事會決定本件申請貸款等語，與
    事實並無不符。
 2、又依高雄企銀82年11月11日至86年7 月20日期間所適用之擔
    保品處理要點第4 條之規定，其規定為：「依上述方式估價
    時，其時價應舉出同地段最近交易實例認定，若無法確定時
    價時，得以公告現值扣除應計土地增值稅（或乘以放款率）
    為放款值」，有高雄企銀82年11月11日八二高銀總審查字第
    4279號函及附件在卷可稽（調查卷第253-255 頁）。本件一
    陽建設公司於84年6 月間向高雄企銀一心分行提出前開貸款
    案之申請時，提出附表一所示之土地供擔保後，即由高雄企
    銀一心分行之徵信人員即被告乙○○於84年7 月24日就前開
    擔保品及未提供擔保之被告甲○○個人三塊厝段、龍水段之
    土地、其妻陳秀珍內惟段之土地、建物及楊茂生中華路一小
    段之土地、建物查詢相關土地資料 (含土地公告現值、所有
    人、持分及權利登記文件；建物面積、建材、所有權人、他
    項權利登記文件)、 向高雄市票據交換所及財團法人金融聯
    合徵信中心查詢一陽建設公司、被告甲○○、案外人楊茂生
    及林麗珠之票信情形，並前往附表一所示土地所在地現場勘
    查，復審核被告甲○○提出之一陽建設公司公司章程、股東
    名冊、高雄市政府建設局證明書、股東、董監事決議紀錄、
    借款用途及償還計劃書、土地投資興建償還計畫、財務報表
    查核報告書、高億建設公司之經濟部公司執照、高億建設公
    司80、81、83年營利事業所得稅申報資料及附表一編號12、
    1 3 土地於83年4 月25日之不動產買賣合約書等相關文件並
    為綜合之評估後，分別於84年7 月20日、84年8 月14日製作
    徵信報告表，並逐層轉呈該分行課長、副襄理、經理核示等
    情，此有高雄市政府地政處鹽埕地政事務所土地登記跨所謄
    本個人全部、高雄市政府地政處三民區地政事務所建物登記
    跨所謄本建號全部、高雄市政府地政處鹽埕地政事務所建物
    登記跨所謄本個人全部、高雄市政府地政處三民區地政事務
    所土地登記謄本地號全部、高雄市票據交換所支票存款戶票
    據徵信開戶查詢簡覆表、財團法人金融聯合徵信中心個人授
    信戶資訊、個人逾期催收呆帳、票據退票及拒絕往來資訊、
    信用卡基本資訊、現場勘查照片、一陽建設公司之公司章程
    、股東名冊、高雄市政府建設局證明書、股東、董監事決議
    紀錄、借款用途及償還計劃書、土地投資興建償還計畫、財
    務報表查核報告書、高億建設公司之經濟部公司執照、高億
    建設公司80、81、83年營利事業所得稅申報資料、附表一編
    號12、13土地於83年4 月25日之不動產買賣合約書、84年7
    月20日、84年8 月14日徵信報告表附於高雄企銀84年7 月一
    陽建設公司之貸款卷內可稽（見該貸款影卷全卷及該貸款卷
    內因有部分資料係連續摺頁無法影印，故臚列資料細目，原
    審卷一191 頁、257 頁）。是以，高雄企銀一心分行於承辦
    本件貸款案時，承辦本件之徵信人員即被告乙○○確實有對
    於被告甲○○個人及其妻、案外人楊茂生及林麗珠之資力；
    並就被告甲○○、案外人一陽建設公司、楊茂生及林麗珠之
    票信為徵信，且前往附表一所示不動產所在地為實地勘查，
    並綜合前開各情，就附表一所示不動產，鑑估單價為每平方
    公尺30,250元，除就上開土地之他項權利「81.5.28 二信
    押120,000, 00083.7.14 蔡漢昌押10,000,00083.6.3南
    企押3,750,000 」；就內部配置、位置交通狀況說明：該土
    地位於往龜子港之省公路旁（如位置圖）交通狀況尚便利；
    就現在使用情形：空地」等節記載於高雄區中小企銀不動產
    抵押權設定估價核算表外，並擬具意見為「一、提供其龜子
    港段1647..1657-17 等共14筆土地供本行設定第壹順位新台
    幣壹億玖仟貳佰萬元正放款值新台幣壹億陸仟萬元正範圍內
    貸放。二、本案件超限，須呈報總行核示」，並經課長戊○○、副襄理丙○○簽核相同意見後，並由該分行經理丁○○
    批示核可後，再轉呈高雄企銀總行審查部審核之事實，有該
    估算核算表附卷可稽（調查卷第49頁），故公訴意旨認被告
    丁○○、丙○○、戊○○及乙○○等人，並未實際訪價及檢
    附訪價紀錄或其他參考資料，逕以附表一所示不動產當時公
    告現值每平方公尺1,200 元之25.2倍、2,800 元之10.8倍，
    估算每平方公尺為30,250元云云，容有誤會。
 3、另83年4 月25日附表一編號12、13土地之買賣係由楊茂生委
    託代書與地主湯老訂立，業據證人楊茂生及湯老於原審
    證述屬實，並有該買賣契約書原本在卷可按，證人湯老亦
    證稱: 該契約書上之印章為其所有，且簽名亦應為其所親簽
    無訛（原審卷二312 頁），堪認該份契約書為真正。雖證人
    湯老對於該二筆土地之售價證稱: 已不復記憶等語（原審
    卷二311 頁），惟其又證稱: 每坪10多萬及付款之方式均係
    由代書出面處理等語，核與證人楊茂生證述購買上開土地價
    格之情節大致相符；公訴人雖以: 證人楊茂生對於其他龜子
    港段買賣之相關合約書均未保留，僅留有該份契約書，且證
    人湯老亦未親見附表一編號12、13土地買賣契約上之訂約
    人「陳福賜」，而認證人楊茂生、湯老2 人證言不實云云
    。惟按私人文件之保存完整與否與其尚保留之文件是否真正
    ，本不具必然之因果關係，另證人湯老雖證稱: 當時係介
    紹人帶一名女子與其洽談本件買賣契約等語，惟證人楊茂生
    在洽談本件買賣契約過程因人在高雄，其基於訂約之便利性
    ，雖未親自出面然亦委由代書全權處理，則代書在洽談過程
    中除了買賣雙方關注之價金外，其餘細節與過程證人楊茂生
    、湯老本非其等在意之重點，此由證人湯老未親見土地
    買主之前提下，亦同意出售其土地自明，是尚難僅以證人湯
    老未親自與契約書上之買主洽談即推認證人楊茂生及湯老
    關於本件買賣契約之訂立與之價金有何虛偽不實。
 4、又楊茂生確實曾於83年間就其所有龜子港段其他土地，以每
    坪120,000 元之價格欲讓售與交通部電信局之事實，業據證
    人楊茂生於原審證述屬實 (原審卷第305 頁），並有交通部
    新營電信局83年4 月20日新事（83）字第092 號公告、83年
    5 月12日讓售同意書及讓售建地標示、道路用地標示各一份
    附於前高雄企銀一陽建設公司授權放款戶檔案夾內可稽（見
    該授權放款戶檔案夾第000-000-0 頁）。故被告丁○○、丙○○、戊○○及乙○○依83年4 月25日附表一編號12、13不
    動產買賣合約時價為每坪145,000 元及附表一所示土地地理
    位置、交通便利性暨貸款人一陽建設公司、負責人甲○○及
    擔保人楊茂生、林麗珠等人之債信、資力等資料，就附表一
    不動產估價約為每坪100,000 元（30 ,250 元3.3058＝10
    0, 000.45 元）之估算，已有所依憑。又楊茂生曾於83年5
    月12日就其所有龜子港段1647、1648、1648-1、1649-1等4
    筆建地，係欲以每坪120,000 元之價格讓售與交通部新營電
    信局之事實，業如前述，證人楊茂生並證稱: 當時電信局跟
    電力公司都有，我有跟他們報價，但是他們都沒有買。（當
    時報價金額為多少？）好像每坪12萬元。（83、84年問你所
    有的六甲鄉○○○段土地及附近的土地時價為多少？）大概
    每坪12、13萬元，看地形跟地點等語（原審卷二305 至306
    頁）。又證人楊茂生亦曾於83年6 月7 日以附表一編號12、
    13號之土地向台南區中小企業銀行（後改制為京城商業銀行
    ）貸款，經該行准予貸款300 萬元並設定最高限額抵押權37
    5 萬元，而該行當時估價該2 筆土地之時價為688 萬元，復
    有台南縣土地登記簿他項權利部資料1 紙（原審卷一140 頁
    ）、京城商業銀行96年10月3 日（96）京城債管字第3179號
    函及檢附之相關申請書、信用調查表等資料在卷可稽（原審
    卷0000-000 頁）。經換算台南區中小企業銀行就附表一編
    號12、13號土地鑑估結果為每平方公尺32,000元（二筆土地
    共計0.0215公頃即215 平方公尺【0.021510000=21 5】）
    即每坪為105,600 元（32,0003.3=105600），經核尚高於
    本案鑑估價每平方公尺30,250元、每坪鑑估價約計10萬餘元
    。故上訴意旨認本件貸款顯過於高估云云，則有誤會。另證
    人陳田圃於原審雖證稱: 本案擔保品的價格鑑價人員鑑價出
    來是公告現值的25.2倍之情形不常見，並證述土地價格為公
    告地價1 至3 倍係一般常情（原審卷二28、29頁）云云，惟
    ：
 （1）原審函詢玉山銀行檢附高雄企銀84年1 月至85年12月底止
      當時適用之「高雄企銀擔保品處理要點」，經該行覆以83
      年9 月版前「高雄區中小企銀擔保品處理要點」，其中第
      四點已載明「擔保品之估價及放款值核估標準」（一）土
      地：甲、實施平均地權地區（或都市計劃區域）內之土地
      ：1 、（時價- 應計土地增值稅）×放款值（最高90%）=
      放款值（可貸金額）。2 、應計增值稅係以時價減去原規
      定地價（53年度公告地價）或前次申報移轉現值之金額為
      準，按法定稅率所求得之預計稅額，其計算公式如次：(1)
      (2)(3)（內容省略）。依上述方式估價時，其「時價」應舉
      出同地段最近交易實例認定之。若無法確定時價時得以公
      告現值扣除應計土地增值稅（或乘以放款率）為放款值；
      另（十）上述擔保品之估價，其「時價」、「成交價」或
      「加成調整率」之採認，應檢附證明文件，並以下列方式
      辦理：1 、可資證明文件包括買賣契約書、發票憑證、繳
      款證明等證明文件，或最近相同條件之成交實例或實地調
      查於勘察後認列可能成交價格（或容易處分價格）。2 、
      證明文件應真實及合理，徵信人員應確實調查。3 、各級
      貸放主管經確認後，應於估價書表適當位置簽證並核章以
      示負責等情，此有玉山銀行法人金融事業處96年10月8 日
      法（管）字第07092012號函所附附錄一之「高雄區中小企
      銀擔保品處理要點」在卷可稽（原審卷二第220 頁、285-
      288 頁）。是依上揭前高雄企銀擔保品處理要點之規定，
      土地估價時，其時價應舉出同地段最近交易實例認定之；
      若無法確定時價時，「得」以公告現值扣除應計土地增值
      稅（或乘以放款率）為放款值之規定，而非「應」以公告
      現值扣除應計土地增值稅為放款值，故證人陳田圃上開證
      詞，尚難作為認定被告丁○○、丙○○、戊○○、乙○○
      等人於鑑估上開附表一所示土地價格時，有故意高估之依
      據。
 （2）再觀諸高雄企銀83年度至87年度不動產抵押權設定估價核
      算表之格式觀之，係於86年間始有「估價依據」欄，欄列
      下有「查證紀錄：（務必填寫）」，該欄列下復有「1 □
      實際買賣契約書、2 □專業鑑估機構鑑價報告、3 □實地
      調查、訪查及勘察後認列可能成交或容易處分價格、4 □
      最近相同條件之成交實例、5 □其他」可供勾選；另在「
      標的物環境概況」欄下有「2 、徵提買賣契約書成交價格
      為真實、合理□是□否」之勾選欄位。惟高雄企銀自83年
      間起至85年間止之不動產抵押權設定估價核算表則無該等
      欄位之事實，有玉山銀行法人金融事業處96年10月8 日法
      （管）字第07092012號函所附前高雄企銀83年度至87年度
      不動產抵押權設定估價核算表之格式各1 份在卷可參（原
      審卷0000-000 頁）。足見高雄企銀於86年前並未明文規
      定查證紀錄應記載於高雄企銀不動產抵押權設定「估價核
      算表」上，益證高雄企銀迄至86年間，仍允許鑑估人員於
      實地調查、訪查及勘查後認列可能成交或容易處分價格。
      上訴意旨認本件申貸之初供擔保抵物沒有合理參考市值資
      料、自行鑑價結果嚴重高估云云，尚乏積極證據足資證明
      。
 （3）況證人陳田圃於原審亦證稱: 其對於附表一所示台南縣六
      甲鄉之土地所在地及價值為何均不知情等語（原審卷二第
      32-33 頁）。又按土地之價值，衡與其所在地理位置、交
      通情況、面積大小及未來發展性息息相關，證人陳田圃既
      不知附表一所示土地之位置及該地之市場交易行情，亦尚
      難僅憑證人陳田圃上開推測之詞，即遽認被告丁○○、丙○○、戊○○及乙○○就附表一所示土地有高估之情事。
 （4）又台南縣麻豆地政事務所固於96年5 月21日以所地價字第
      09 60004500 號函檢附六甲鄉段1647、1648、1647-2、16
      47-3、1648 -5 、164 8-6 、16 53-21、1654-17 地號等
      土地自80年至96年間之公告現值，並表示來函所指之「實
      際交易價格」，因旨揭地號土地係屬於特定農業區區內零星建地，礙於面積狹小，除89年、90年、92年、
      93年、95年、96年有買賣實例外（89年以前資料逾保管年
      限已銷燬）少有案例可循，有該函及檢附之資料在卷可按
      （見本院卷一第285- 293頁），依據該函89 -96年間土地
      交易價格，雖其中每一平方公尺土地合理買賣單價最高為
      6917.72 元，其他僅2 、3 千元之間。惟附表一所示土地
      廣達4360坪許，且大部分土地均相緊鄰，有前高雄企銀84
      年6 月21日超過授權額審議申請書、84年6 月12日台南縣
      麻豆地政事務所就土地座落六甲鄉○○○段1647等29筆土
      地地籍圖謄本附於前高雄企銀一陽建設公司84年7 月之貸
      款卷宗內，而該函內所提供之土地交易價格乃單筆零星土
      地之價值，二者鑑估土地之價值條件不但並非相同，另土
      地市價亦隨不同年度各有起落高低之別，尤以鄉僻之土地
      價格，亦可能因各種因素而價格之變化較為巨大。再參以
      前揭證人楊茂生及湯老就附表一編號12、13土地之買賣
      價格、證人楊茂生於83年5 月12日欲出價龜子段1647、16
      48、1648-1、1649 -1 予交通部電信局之金額及台南區中
      小企業銀行就附表一編號12、13土地之鑑估價值綜合以觀
      ，縱令六甲鄉○○○段1647、1648、1647-2、1647 -3 、
      1648-5、1648-6、1653-21 、1654-17 地號等土地之公告
      現值有升高之情勢，且89年至96年間其中部分土地之成交
      實例單價最高僅為每平方公尺6917.72 元，惟尚難以台南
      縣麻豆地政事務所96年5 月21日所地價字第0960004500號
      函檢附之89年至96年零星之買賣實例即逕以認定83-85 年
      之前開附表一所示土地鑑估價值即有高估之情形。
 5、又本件貸款最終之准否為高雄企銀總行之常務董事會，故本
    件大貸案不但須須經被告丁○○、丙○○、戊○○、乙○○
    所任職之高雄企銀一心分行派員實地鑑估外，尚須經由高雄
    企銀總行之審查部逐層轉呈副總經理、總經理、董事長後，
    再由5 位常務董事決定放款案之准駁等情，亦據證人即84年
    間擔任前高雄企銀總行之常務董事陳田圃於原審證述在卷（
    原審卷一34頁），核與證人即85年間擔任高雄企銀總行總經
    理吳必泰於原審證述情節大致相符（原審卷二19頁、24頁）
    ；另總行之審議小組（即審查部），係由掌管放款的副總經
    理為主席，並有委員12至13人，而關於擔保物現值、公告現
    值為何，主要係審查部之工作，亦據證人吳必泰於原審證述
    在卷（原審卷二23頁）。又本件初貸案經前高雄企銀一心分
    行轉呈總行後，審查部之審查意見為：「1 、借戶初次往來
    ，為於台南縣六甲鄉興建雙車庫連棟三樓透天計142 戶之需
    而申貸（基地81年5 月高雄二信押1300 0萬元、83／7 私人
    胎1000萬元，另兩筆土地83／6 南企押375 萬元在案）。2
    、據資料顯示，預定84年6 月推案並動工，85年9 月完工，
    共需7.6 億元，除本借款外尚須自籌2.4 億元。目前尚無建
    照及合建契約書供參。獲利性不詳，擬以售屋分戶貸款償還
    。3 、該公司甫至84年6 月開始營業，尚無推案記錄，資本
    額2500萬元。資金主要用於合建存出保證金2400萬元，相對
    財務結構尚脆弱。4 、本案端賴擔保品（本案基地）提供擔
    保位於台南六甲，為特定農業區甲種建築用地共計約4360坪
    ，附近居家尚稀，單位鑑估每坪10萬元（為公告現值25.2倍
    ）放款值每坪貸放3.67萬元，經推估應在4-7 萬／坪為當，
    據此則放款值約佔其均價（5.5 萬元／坪）的67％。5 、
    基地因未標明建築線，故臨路狀況待確定（影響土地價值）
    有一部份土地及建物應能一併提供方具完整性。6 、借保
    戶票信正常，惟主要人物實力如何，亦攸關本案風險，單位
    應較清楚。7 、以上擬併呈常董會核議」，並經副總經理、
    總經理、董事長、副董事長審核後，提交常務董事會決議。
    嗣經第6 屆第14次常董會決議：1 、放款值新台幣壹億伍仟
    萬元內准照單位意見辦理。2 、擔保標的予本行設定第壹順
    位抵押權新台幣壹億捌仟萬元，並徵得建築線及連保人楊茂
    生繳清欠稅後，始准動支。3 、按建築融資辦法辦理及控管
    ，有高雄企銀84年6 月21日超過授權限額審議申請書在卷可
    參（調查卷97頁）。況本件初貸案審核過程，曾由高雄企銀
    總行之審查部以綜合評估分行檢附之相關被告甲○○、其配
    偶、擔保人楊茂生、林麗珠之債信、票信及附表一所示土地
    資料後，尚認前高雄企銀一心分行鑑估之市價每坪10萬元，
    放款值每坪貸放3.67萬元猶嫌過低，而經審查部該等人員推
    估應在4-7 萬／坪為當（調查卷97頁）。故自難證明被告丁○○、丙○○、戊○○及乙○○等人就本件初貸案，有刻意
    抬高附表一所示土地市價作為貸放款項之依據。
 6、又本件初貸案最終經高雄企銀總行於84年8 月16日以第6 屆
    第14次常董會決議放款值為1 億5000萬元後，准自84年9 月
    4 日起放款（即自該日起得陸續在放款金額範圍內發行商業
    本票），此有該次常務董事會議事錄（調查卷98頁）、高雄
    企銀85年9 月18日超過授權限額審議申請書（調查卷139 頁
    ）附卷可稽。又被告甲○○發行1 億元之商業本票，雖係用
    以清償其在高雄市第二信用合作社1 億元之前欠貸款，而與
    本件貸款目的不符，惟附表一所示土地既經高雄市第二信用
    合作社設定1 億2 千萬元之抵押權，有附表一土地資料附於
    一陽建設公司84年7 月貸款原卷宗內第9 頁（此部分因摺頁
    關係無法影印，原審該影印卷內缺此部分資料，僅記載細目
    附卷；原審卷一257 頁），則高雄企銀一心分行欲依該84年
    8 月16日第6 屆第14次常董會決議事項「2 、擔保標的予本
    行設定第壹順位抵押權新台幣壹億捌仟萬元，並徵得建築線
    及連保人楊茂生繳清欠稅後，始准動支。」之裁示就附表一
    所示土地取得第一順位抵押權，被告甲○○勢必得先清償高
    雄市第二信用合作社1 億元之貸款始得以塗銷該抵押權，再
    由高雄企銀設定後取得第一順位抵押權人地位。而依高雄企
    銀83年8 月29日83高銀總審查字第3323號函（原審卷一67頁
    ），針對「關於優良客戶申貸手續完成，是否可以先貸由本
    行職員會同客戶前往原貸行庫辦理先順位抵押權塗銷，核示
    如說明」，其說明二則認：「當營業單位為業務需要，經審
    視實際狀況，除法令限制外，認為債權確保無虞，要替借戶
    代償他行庫相對債務者，尚無不可。惟鑑於代償過程中可能
    被他債權人聲請查封等意外，致銀行債權不保，故並不鼓勵
    」。準此，高雄企銀准一陽建設公司之初貸後，高雄企銀一
    心分行同意由被告甲○○發行1 億元商業本票先清償高雄市
    第二信用合作社1 億元之貸款，既非高雄企銀所禁止之行為
    ，縱此舉與一陽建設公司中貸款目的不符，惟高雄企銀一心
    分行因而取得1 億8 千萬元自84年11月19日至114 年8 月19
    日存續期間之第一順位抵押權，復有土地建築改良物抵押權
    設定契約書、台南縣麻豆地政事務所地價證明書、授信約定
    書、土地建築改良物抵押權設定契約書其他約定事項、台南
    縣麻豆地政事務所為左記他項權利等資料在卷可佐（調查卷
    187- 197頁），理應更有助於其債權之實質保障，亦難證明
    被告丁○○、丙○○、戊○○、乙○○有何故意損害前高雄
    企銀之利益。
 7、被告甲○○以一陽建設公司之法定代理人身分，提供高雄企
    銀於貸款過程要求之審核文件申請貸款既經高雄企銀獲准核
    貸，且證人吳必泰亦證稱: 伊不認識被告甲○○，本案是否
    有勾結伊不知情，但並未有人拿文件向伊關說等語；證人陳
    田甫亦證稱: 伊不知被告甲○○有無介入貸款案，但就伊所
    知並沒有且亦未聽說有人介入等語（原審卷二25、33頁），
    是既無證據足資證明被告甲○○有何與被告丁○○、丙○○
    、戊○○、乙○○於本件貸款案審核過程中相關人員勾串高
    估擔保品後貸放之情事，自難僅憑事後貸放後擔保物經拍賣
    後之款項無法完全償付貸本及利息，即對被告丁○○、丙○○、戊○○、乙○○應科以刑法背信罪責。
 8、綜上所述，被告丁○○、丙○○、戊○○、乙○○共同於84
    年9 月間一陽建設公司申請本件初貸過程，既無證據足證渠
    等4 人有何意圖損害前高雄企銀之利益而故意高估擔保品價
    值而違背其審核貸款任務之背信行為。則被告甲○○以一陽
    建設公司之法定代理人身分，申請貸款既經獲准核貸，自難
    對其科以背信之刑責。
 乙、一陽建設公司85年9月續貸案之部分
 1、被告甲○○再以一陽建設公司名義於85年9 月間向高雄企銀
    一心分行申請1 意5000萬元續貸1 年，並提出附表二所示土
    地共計面積約14,412平方公尺（約4,360 坪），以營運週轉
    金開發台南縣白河鎮關子嶺高級別墅興建擋土牆、排水設施
    、蓄水設施、道路整地等設施作為工程款（原預定開發興建
    案暫緩）為由，並擬以當時所興建坐落台南縣麻豆鎮○○○
    段地號715-8 至715-15等八筆土地興建之透天別墅共八戶所
    出售之房屋利潤為繳息資金外，並洽商出售所提供之不動產
    擔保品，作為償還本金之來源，而於85年9 月13日向前高雄
    企銀一心分行提出營運及償還計畫書等資料而申請續貸之事
    實，此有84年7 月至85年4 月高雄市營業人銷售額與稅額申
    報書、一陽建設公司資產負債表、損益表、財務報表、股東
    權益變動表及現金流量表、股東董監事會議紀錄、營運償還
    計畫書、台南縣政府工務局建造執照、一陽建設公司公司章
    程、股東名冊、董事、監察人名單、公司設立登記事項卡、
    附表一編號12、13土地於83年4 月25日之不動產買賣合約、
    案外人楊茂生於83年5 月12日就其所有龜子港段1647、1648
    、1648-1、1649-1等四筆建地，以每坪120, 000元之價格欲
    讓售與交通部電信局之交通部新營電信局83年4 月20日新事
    （83）字第092 號公告、83年5 月12日讓售同意書及讓售建
    地標示、道路用地標示等資料（高雄企銀85年9 月一陽建設
    公司貸款卷宗第53-97 頁、高雄企銀一陽建設公司授權放款
    戶資料夾第104-105 、000-000-0 頁）作為續貸之依據，足
    見被告甲○○復於85年9 月間起向高雄企銀一心分行申請續
    貸之上開1 億5000萬元之事實，應可確定。
 2、又該續貸案提出後，高雄企銀一心分行即對被告甲○○及一
    陽建設公司、擔保人林麗珠、楊茂生為徵信，並曾前往擔保
    標的物現場勘查之事實，此有擔保品勘察攝影資料彙整表、
    不動產擔保品實地查勘紀錄表在卷可參（高雄企銀85年9 月
    一陽建設公司貸款卷宗第15-16 頁、99頁），復將徵信之結
    果載明如下：『一陽建設公司負責人甲○○先生從事營造建
    設多年經驗，目前亦為高億建設及統元營造工程公司之負責
    人，目前營運皆正常，其個人之信用風評屬普通」、「一陽
    公司原提供予原本行抵押之土地育計畫興建雙車庫透天別墅
    144 戶向本行申貸應收保證款項- 商業本票新台幣壹億五千
    萬元在案 (第六屆第十四次常董會決議）今逢建築景氣不佳
    故尚未興建該案，而目前于另其他投資之土地興建透天式洋
    房並以其完工交屋後作為還款來源。（目前亦有與買主接洽
    買賣成交後及償還及塗銷之)」 、「提供其座落于南縣龜子
    港段之土地共八筆（約4359坪）供本行設定第一順位新台幣
    1 億8 千萬元正在案，另邀保證人，其資產狀況可作保。高
    億建設之負責人甲○○先生曾負責營造本行前鎮分行之建物
    及一心分行行舍之裝修工程。」、「本行之舊戶，繳款正常
    ，與本行往來正常，唯其存款往來基數偏低，已積極向客戶
    爭取及加強其存款往來，其展望性普通」、「高雄市票據交
    換所85年8 月14日查覆正常；台北市銀行公會聯合徵信中心
    85年8 月24日查覆正常」登載於徵信報告表』，此有徵信報
    告表、高雄市票據交換所支票存款戶票據徵信開戶查詢簡覆
    單、前高雄企銀應收保證款項帳卡、財團法人金融聯合徵信
    中心企業逾期催收及呆帳資訊- 行庫別、財團法人金融聯合
    徵信中心票據退票及拒絕往來資訊附卷可佐（高雄企銀85年
    9 月一陽建設公司貸款卷宗23頁、29-40 頁）。足見本件一
    陽建設公司續貸案，高雄企銀一心分行除對一陽建設公司、
    擔保人林麗珠、楊茂生人之債信能力再次徵信外，並曾前往
    另供擔保標的物（附表二之土地）現場勘查之事實，應可確
    認。
 3、前開續貸資料併同高雄企銀一心分行之徵信、勘查現場資料
    ，經前高雄企銀一心分行轉呈高雄企銀總行後，經審查部審
    查後表示意見如下: 『一、原以在擔保品基地上台南縣六甲
    鄉興建雙車庫連棟三樓透天計142 戶之需申貸奉第6 屆第14
    常董會議決議核准。二、公司成立83 .7.19 資 本額2500
    萬元，以興建住宅為主，成立至今，適逢建築業低迷期，尚
    無營業收入，進帳累計虧損至85年6 月92 8, 095 元佔資本
    額3.7%。依84年財簽報告中：本案申貸原於84年9 月間推
    出「富貴新城」雙車庫別墅，因市場低迷不振，經審慎評估
    後暫緩興建。本案資金用途原以興建住宅之需申貸，因上
    述二點之原因，本次用途係用於該公司營運週轉金，並擬
    以客戶提供償還計畫書中未完工工程中完工後房屋款作為償
    還。三、負責人甲○○從事營造、建築工程多年經驗，關係
    機構高億建設、統元營造。其中高億建設曾負責營造本行前
    鎮、一心分行行舍裝修工程。四、提供擔保品位於台南縣
    六甲鄉為特定農業區甲種建築用地，共計14 ,412 平方公尺
    （約4360坪）附近居家尚稀，單位鑑估每坪10萬元，放款值
    15,000萬元，（每坪貸放3.44萬元）推估約在4-7 萬元／坪
    為當，均價採5.5 萬元／坪則放款值佔62 .5% 核 貸。基
    地上有一部分土地及建物，應能一併提供方具完整性。五、
    借保戶票信正常，無不良紀錄，借戶銀行間授信總額為本筆
    借款，往來期間繳息正常，單位主管對借戶有深入了解頗具
    貸放信心。五、授信條件：宜請單位注意民法第244 條債
    權人之撤銷權。應加強存款往來。擔保品地處台南縣，
    單位應定期勘查。應徵提詳細資金流向及營運計畫書。
    於併呈單位意見，提呈常董會核議』，並經高雄企行總行副
    總經理批示：『C.P 暫停。於擬如擬。』。另高雄企銀
    總經理雖又批示：『該不動產抵押品應重估後再議（並敘及
    償還來源）+ 該不動產應經鑑價公司重估。』，惟高雄企銀
    董事長、副董事長則批示：『准照單位意見辦理。惟屆期如
    總經理所擬，並補提常董會備查」、常董會批示：「奉第六
    屆第四十七次常董會決議85.1 0.19 ：1 、本案於85.10.8
    董事長依第五屆第33次常董會決議：遇有業務之需授權董事
    長批示：准照單位意見辦理，惟屆期時擔保品應經鑑價公司
    重估並補提常董會備查」；准予備查。2 、擔保品屆期時，
    應經鑑價公司重估』等情，此有高雄企銀85年9 月18日超過
    授權限額審議申請書在卷可稽（高雄企銀85年9 月一陽建設
    公司貸款卷宗第8-9 頁）。由高雄企銀總行審查部該等上開
    內部審核過程以觀，足見高雄企銀一心分行之承辦人員即被
    告丁○○、丙○○、戊○○及乙○○並未隱匿一陽建設公司
    本應於85年9 月間完工之「富貴新城」雙車庫別墅之建案已
    暫緩興建，且尚未有營業收入之事實，已可確認。再者，本
    件續貸案中高雄企銀總行內部對於本件續貸案之不動產是否
    應再重估固有不同意見，惟常董會意見與總經理、副總經理
    意見不同時，最終仍以常董會之意見為主，復據證人吳必泰
    於96年6 月22日證述在卷（原審卷二307 頁）。又高雄企銀
    總行審查部所附具之申請書中其副總經理、總經理、副董事
    長、董事長意見之簽核文件，均存放在總行，一心分行並無
    留存該份文件之事實，亦據證人即高雄企銀一心分行職員李
    宗義於原審證述無訛（原審卷一236 頁），足見被告丁○○
    、丙○○、戊○○、乙○○依內部程序簽呈前開續貸案時，
    對續貸供擔保不動產是否應經鑑價公司重新鑑價，並無實際
    決定權責之事實，亦可確認。
 4、況依該85年9 月18日前高雄企銀超過授權審議批覆書「批覆
    事項欄」所示：「本件經辦錄批示如下：奉第六屆第四十七
    次常董會決議： (85.10.19）本案於85年10月8 日董事長
    依第五屆第三十三次常董會決議：遇有業務之急需。授權董
    事長批示：「准照單位意見辦理，惟屆期時擔保品應經鑑價
    公司重估並補提常董會備查。」准予備查。擔保品屆期時
    ，應經鑑價公司重估。宜請單位注意民法第244 條債權人
    之撤銷權。應加強存款往來。擔保品地處台南縣，單位
    應定期勘查。應徵提詳細資金流向及營運計畫書。應按
    建築融資規定辦理控管。核貸後依85年2 月8 日29日高銀總
    業務字第01190179號函規定辦理貸放。85.10.29轉載決行。
    」、「批覆後單位決裁欄」，則經前高雄企銀一心分行「經
    辦人（乙○○85.10.30）、徵信課長、貸放課長、副（襄）
    理、經理（主任）」分別蓋章，有該份批覆書附卷可參（調
    查卷第105 頁）。是依該等批覆書內容觀之，本續貸案於85
    年10月8 日業經董事長依據第五屆第三十三次常董會決議之
    授權而批准照單位意見辦理，惟屆期時所謂之擔保品應經鑑
    價公司重估並補提常董會備查（經85年10月19日第六屆第四
    十七次常董會決議對於董事長於85年10月8 日批示准予備查
    ）。由該決議之時間及內容之語意觀之，因初貸案已於85年
    9 月4 日即屆期，是其所謂擔保品「屆期」，當係指續貸案
    期滿時而言。又財政部雖曾於85年2 月8 日以台財融字第85
    50 4326 號函高雄企銀，並表示高雄企銀各項財務業務表報
    ，業務經營狀況漸趨惡化，存款餘額扣除可轉讓定存單後，
    已低於放款餘額，顯已影響流動性，為期穩健經營，應自文
    到日起依說明事項辦理，其中「說明三：擔保放款三千萬元
    以上之申報案，以不動產為擔保者，應經鑑價公司覈實估價
    . 、說明四：授信申請案之審查，應循正常程序逐級提敘審
    核意見，不得有踰越層級核貸之情況，以明權責。對授信申
    請案，如有不同意見，應於提供資料佐證澄清疑慮後，始予
    核貸。」等語，而高雄企銀隨即於85年2 月8 日亦以八五高
    銀總業企字第0119號函各營業單位依說明事項辦理，有該二
    函附卷可參（調查卷290-291 頁、原審卷一70頁）。另證人
    吳必泰於原審雖證稱: 財政部該函所稱「申請案」包括初貸
    案與續貸案云云（原審卷二第308 頁）。惟前高雄企銀（總
    行）另於86年7 月9 日以八六高銀總業企字第0664號函，則
    以「修訂本行85年2 月8 日八五高銀總業企字第0119函規定
    如說明二，並請仍應以清理逾期放款為要」為主旨函各營業
    部，其中「說明二、本行85年2 月8 日八五高銀總業企字第
    0119函之規定事項，酌予調整如左：（一）.... 、
    （二）說明三之限制事項放寬為准許得對已擔保放款者，以
    不逾原擔保品鑑估值與放款值差額之半數辦理無擔保放款。
    （三）說明四之限制事項，調整為擔保放款，新台幣三千萬
    元以上之申請案（含展期案件）以不動產為擔保者，應經鑑
    價公司覈實估價，並應以鑑價公司與本行自行估價孰低者為
    放款值，其於凡無公開市價者，均不得徵提為擔保品」，有
    該函附卷為憑（原審卷一71頁）。經比對高雄企銀85年2 月
    8 日、86年7 月9 日前後二函所示內容文義以觀，財政部85
    年2 月8 日台財融字第855043 26 號函說明三：擔保放款三
    千萬元以上之「申報案」，以不動產為擔保者，應經鑑價公
    司覈實估價；說明四：授信「申請案」之審查，應循正常程
    序逐級提敘審核，其之所謂「申請案」，除初貸案外，是否
    尚包括續貸案之擔保品，其文義上之解釋，並不明確。從而
    ，前高雄企銀總行始於86年7 月9 日另函補充：前高雄企銀
    85 年2月8 日函之說明四之限制事項，調整為擔保放款，新
    台幣三千萬元以上之『申請案（含展期案件）』以不動產為
    擔保者，應經鑑價公司覈實估價，堪以認定。準此，證人吳
    必泰所證述財部政85年2 月8 日函所指申請案含續貸案云云
    ，應屬個人之意見。是被告丁○○、丙○○、戊○○及乙○○所辯:85 年9 月18日前高雄企銀超過授權審議批覆書「批
    覆事項欄」所示：奉第六屆第四十七次常董會決議：（85.
    10.19） 本案於85年10月8 日董事長依第五屆第三十三次
    常董會決議：遇有業務之急需。授權董事長批示：「准照單
    位意見辦理，惟「屆期」時擔保品應經鑑價公司重估並補提
    常董會備查。」准予備查。擔保品「屆期」時，應經鑑價
    公司重估。其所謂「屆期」係指本件續貸案核准後之86年期
    滿欲再展期之續貸案等情，洵非無據。
 5、另依高雄企銀對一陽建設公司之應收保證款項帳卡所示，雖
    有以新償舊之情形，有該等帳卡附卷可稽（調查卷90-96 頁
    ），惟一陽建設公司只要在1 億5 千萬元之額度內均可一再
    週轉動用，已據證人吳必泰於證述卷（原審卷二第305 頁）
    ，故公訴人以前高雄企銀一心分行准予一陽建設公司以發行
    同額新商業本票償還舊商業本票債務，等同發行二張商業本
    票共計3 億元云云，則容有誤會。另證人吳必泰雖證稱: （
    銀行發第二張讓他調錢來處理前一張的本票債務，銀行有沒
    有違法？）「有違法。」云云。惟按貸款人在第一張本票債
    務未清償或以換票方式抵銷之前，銀行再行准予發行第二張
    本票，若2 張本票金額總和已逾貸款額度，固屬超額貸放之
    違法。然本案之初貸案於85年9 月4 日屆滿前最後一張商業
    本票之期限雖為85年8 月12日至85年10月9 日，有該帳卡附
    卷可參 (調查卷95頁），本票到期日應該只開到屆期日即85
    年9 月4 日，即發生前述情況應係本票到期後，持票人尚未
    提示付款，一陽建設公司復已申請續貸所致等語，此由續貸
    案係於85年10月8 日業經董事長依第五屆第三十三次常董會
    決議授權董事長批示「准照單位意見辦理」而核准可證，且
    在到期日前持票人理當不會提示該票據，否則該帳卡應即在
    85 年9月4 日前有「清償」之記載。是被告戊○○辯稱: 前
    開帳卡之記載係因本票到期後，持票人尚未提示付款，一陽
    建設公司復已申請續貸所致等語，堪可採信。是該帳卡上之
    記載顯係為配合董事長授權批准續貸案之日期為85年10月8
    日所致，且該紙商業本票既已在初貸期限內之85年8 月12日
    發行，尚難認其有違法之處。
 6、綜上所述，被告丁○○、丙○○、戊○○及乙○○對於85年
    9 月一陽建設公司續貸案之擔保品，雖未經鑑價公司重新鑑
    價，既未有何證據足證被告丁○○、丙○○、戊○○、乙○○違反前高雄企銀之規定，且其等亦未隱匿一陽建設公司之
    營業狀況，其後復經高雄企銀總行之審查部審核後，再逐層
    轉呈副總經理、總經理、董事長、副董事長及常董會審議，
    最終仍經常董會決議通過本件續貸案。縱一陽建設公司之擔
    保品部分已有所變動，被告乙○○雖亦未另製作不動產抵押
    權設定估價核算表，惟以初貸案及續貸案擔保品面積及所在
    位置相當，並經現場勘查及參酌初貸案中既有相關資料並提
    供總行審查部遂級審核後，再經常務董事會決議通過本件續
    貸案，故自難認被告丁○○、丙○○、戊○○及乙○○於本
    件續貸案，有意圖損害高雄企銀利益之不法意圖。又高雄企
    銀一心分行就擔保品是否應重新經鑑價公司鑑價，既在總行
    審核過程中業經提出，當時之任職之高雄企銀內部雖有不同
    意見，然既無證據足認被告丁○○、丙○○、戊○○與總行
    之審查部之人員、副董事長、董事長及常務董事會及被告甲○○之間有何勾串高估擔保品貸放及續貸之行為。準此，一
    陽建設公司嗣因無力清償前開本票票款以致高雄企銀受有債
    權上之損害，然亦難認被告乙○○、戊○○、丙○○、丁○○及甲○○於本件貸款有何共同背信之行為，自難僅憑事後
    放貸款之損失，即作為推認被告等人於初貸或續貸有共同背
    信之依據。
四、綜上所述，公訴人所舉前開證據，尚不足使本院達於通常一
    般之人均不致有所懷疑，而得確信其為真實之程度，致使無
    從形成有罪之確信，則依罪證有疑利於被告之證據法則，即
    不得遽為不利被告5 人之認定。此外，復查無其他積極證據
    足資認定被告5 人有何公訴人所指之背信犯行，依法自應為
    被告5人均為無罪之諭知。
五、原審因而以不能證明被告丁○○、丙○○、戊○○、乙○○
    、甲○○犯背信罪，而為被告5 人無罪之諭知，核無違誤；
    檢察官上訴意旨，猶執前詞，指摘原判決不當，為無理由，
    應予駁回。
據上論斷，應依刑事訴訟法第368 條，判決如主文。
本案經檢察官姜麗儒到庭執行職務。
中    華    民    國    97    年    11    月    12    日
                  刑事第八庭    審判長法  官   洪兆隆
                                      法  官   郭玫利
                                      法  官   李政庭
以上正本證明與原本無異。
不得上訴。
中    華    民    國    97    年    11    月    12    日
                                      書記官   吳福連
附表一84年6 月 (初貸案)提 供擔保之土地明細
┌──┬───────────────┬──────┬───┬──┬────┐
│編號│  土地坐落                    │ 面積 (公頃)│所有人│持分│已設定他│
│    │                              │ 地目       │      │    │項權利  │
├──┼───────────────┼──────┼───┼──┼────┤
│ 1  │台南縣六甲鄉○○○段1647號    │ 0.3135(養) │楊茂生│全  │編號1-14│
│    │                              │            │      │    │於81年5 │
│    │                              │            │      │    │月28日由│
│    │                              │            │      │    │高雄第二│
│    │                              │            │      │    │信用合作│
│    │                              │            │      │    │社設定新│
│    │                              │            │      │    │台幣1億 │
│    │                              │            │      │    │2000萬元│
│    │                              │            │      │    │之抵押權│
├──┼───────────────┼──────┼───┼──┼────┤
│ 2  │台南縣六甲鄉○○○段1647-1號  │ 0.0165(養) │同上  │全  │同上    │
├──┼───────────────┼──────┼───┼──┼────┤
│ 3  │台南縣六甲鄉○○○段1648號    │ 0.7291(建) │同上  │1/2 │同上    │
├──┼───────────────┼──────┼───┼──┼────┤
│ 4  │台南縣六甲鄉○○○段1648-1號  │ 0.1355(田) │同上  │全  │同上    │
├──┼───────────────┼──────┼───┼──┼────┤
│ 5  │台南縣六甲鄉○○○段1648-2號  │ 0.0115(建) │同上  │全  │同上    │
├──┼───────────────┼──────┼───┼──┼────┤
│ 6  │台南縣六甲鄉○○○段1648-3號  │ 0.0027(建) │同上  │全  │同上    │
├──┼───────────────┼──────┼───┼──┼────┤
│ 7  │台南縣六甲鄉○○○段1648-4號  │ 0.0124(田) │同上  │全  │同上    │
├──┼───────────────┼──────┼───┼──┼────┤
│ 8  │台南縣六甲鄉○○○段1649-1號  │ 0.0717(田) │同上  │全  │同上    │
├──┼───────────────┼──────┼───┼──┼────┤
│ 9  │台南縣六甲鄉○○○段1649-2號  │ 0.0065(田) │同上  │全  │同上    │
├──┼───────────────┼──────┼───┼──┼────┤
│ 10 │台南縣六甲鄉○○○段1650-2號  │ 0.0946(建) │同上  │全  │同上    │
├──┼───────────────┼──────┼───┼──┼────┤
│ 11 │台南縣六甲鄉○○○段1650-3號  │ 0.0257(建) │同上  │全  │同上    │
├──┼───────────────┼──────┼───┼──┼────┤
│ 12 │台南縣六甲鄉○○○段1653-21 號│ 0.0128(建) │同上  │全  │同上    │
├──┼───────────────┼──────┼───┼──┼────┤
│ 13 │台南縣六甲鄉○○○段1654-17 號│ 0.0087(建) │同上  │全  │同上    │
├──┼───────────────┼──────┼───┼──┼────┤
│ 14 │台南縣六甲鄉○○○段1648號    │ 0.7291(建) │林麗珠│1/2 │同上    │
└──┴───────────────┴──────┴───┴──┴────┘
附表二
85年9 月 (續貸案)提 供擔保之土地明細 (面積、地目、所有人
、持分、已設定他項權利資料，來自楊茂生、林麗珠個人基本資
料見一揚建設公司85年9 月貸款卷第46-50 頁）
┌──┬───────────────┬──────┬───┬──┬────┐
│編號│  土地坐落                    │ 面積 (公頃)│所有人│持分│已設定他│
│    │                              │ 地目       │      │    │項權利  │
├──┼───────────────┼──────┼───┼──┼────┤
│ 1  │台南縣六甲鄉○○○段1647號    │ 0.3335(養) │楊茂生│全  │於81年5 │
│    │                              │            │      │    │月28日由│
│    │                              │            │      │    │高雄第二│
│    │                              │            │      │    │信用合作│
│    │                              │            │      │    │社設定新│
│    │                              │            │      │    │台幣1億 │
│    │                              │            │      │    │2000 萬 │
│    │                              │            │      │    │元之抵押│
│    │                              │            │      │    │權      │
├──┼───────────────┼──────┼───┼──┼────┤
│ 2  │台南縣六甲鄉○○○段1647-2號  │ 0.0122(建) │同上  │全  │        │
├──┼───────────────┼──────┼───┼──┼────┤
│ 3  │台南縣六甲鄉○○○段1647-3號  │ 0.3449(建) │同上  │全  │        │
├──┼───────────────┼──────┼───┼──┼────┤
│ 4  │台南縣六甲鄉○○○段1648號 (分│ 0.6682(建) │林麗珠│全  │同編號1 │
│    │割後增加1648-5、1648-6)       │            │      │    │        │
├──┼───────────────┼──────┼───┼──┼────┤
│ 5  │台南縣六甲鄉○○○段1648-5號  │ 0.0490(建) │同上  │全  │同編號1 │
├──┼───────────────┼──────┼───┼──┼────┤
│ 6  │台南縣六甲鄉○○○段1648-6號  │ 0.0119(建) │同上  │全  │同編號1 │
├──┼───────────────┼──────┼───┼──┼────┤
│ 7  │台南縣六甲鄉○○○段1653-21 號│ 0.0128(建) │楊茂生│全  │同編號1 │
├──┼───────────────┼──────┼───┼──┼────┤
│ 8  │台南縣六甲鄉○○○段1654-17 號│ 0.0087(建) │同上  │全  │同編號1 │
└──┴───────────────┴──────┴───┴──┴────┘


司法院資訊處製作；財團法人民間司法改革基金會備份。
